臺灣雲林地方法院民事判決　　　　　　　99年度簡上字第20號
上　訴　人　劉彩絲
訴訟代理人　吳啟勳律師
被上訴人　　順安宮
法定代理人　吳啟東
訴訟代理人　簡承佑　律師
　　　　　　張育誠　律師
上列當事人間請求排除侵害事件，上訴人對於中華民國99年4 月
30日本院斗六簡易庭98年度六簡字第170 號第一審判決提起上訴
，本院於民國100 年10月11日言詞辯論終結，判決如下：
    主  文
原判決廢棄。
被上訴人在第一審之訴及假執行之聲請均駁回。
第一審訴訟費用新台幣壹仟捌佰貳拾陸元，及第二審訴訟費用新
台幣貳仟捌佰拾捌元，均由被上訴人負擔。
    事  實
壹、上訴人方面：
一、聲明：
  (一)原判決廢棄。
  (二)被上訴人在第一審之訴駁回或發回原審法院更為審理。
  (三)第一、二審訴訟費用由被上訴人負擔。
二、陳述：
    除與原判決記載者相同，茲引用之外，補稱：
  (一)系爭工程部分材料依設計圖說與材料明細表所示尺寸不符，
    且上訴人前依系爭設計圖說所示尺寸安裝，發現太高無法安
    裝後，前經詢問被上訴人是否改依照系爭材料明細表所示尺
    寸施作，被上訴人竟為此開會四個小時，仍無結論，才導致
    上訴人無法施作。
  (二)定作人對於定作事項本應有明確指示，以利承攬人施作，如
    若定作人未為明確指示，將問題交由承攬人自行決定，礙於
    日後工程驗收等相關問題，承攬人自不敢為決定，進而將使
    工程無法繼續施作。尤其，本件系爭工程為特殊之廟宇工程
    ，更需要定作人提供承攬人尺寸規格，避免日後完工發生不
    合文公尺所定規格之情形，從而，本件實係因被上訴人遲不
    提供尺寸規格，才導致系爭工程無法進行。
  (三)上訴人於本案涉訟前即已就此部分與被上訴人交涉，此亦有
    被上訴人曾發存證信函要求上訴人自行選定一份圖說施作乙
    節可證。
  (四)茲因被上訴人就應由定作人自行決定之事項，有應為決定而
    不為之情形，且此決定之責任不因被上訴人同意將問題交給
    上訴人代為決定而免責，是系爭工程不能施工係因可歸責於
    被上訴人之事由，被上訴人猶主張解除契約，請求上訴人將
    系爭土地及建築物上之物品騰空，自非有理。
貳、被上訴人方面：
一、聲明：
  (一)上訴駁回。
  (二)第二審訴訟費用由上訴人負擔。
二、陳述：
    除與原判決記載者相同，茲引用之外，補稱：
  (一)一般工程實務上容許百分之三的誤差範圍，本件上訴人所指
    摘之誤差情形，皆在上開容許之誤差範圍內，未達無法施工
    之狀況，至系爭材料明細表僅係提供尺寸及項目予廠商參考
    ，作為投標估價之用，並非施工之依據。施工單位在得標後
    ，本應依施工說明書，現場丈量修正材料尺寸，且上訴人前
    自承部分工程已施工完成，如若因誤差而無法施工，上訴人
    如何可能完成部分工程？是上訴人此部分之主張為無理由。
  (二)上訴人在開會過程中，從未針對兩份設計圖說有如何尺寸不
    符之情況，具體向被上訴人表明，上訴人僅一再以有兩份圖
    說無法施工為爭執，被上訴人最後才會以存證信函通知上訴
    人，准許由其自行選擇其中一份圖說施工。
  (三)查工程實務上並無定作人不能決定讓承攬人選擇圖說施工之
    規定或慣例，本件被上訴人亦已同意由上訴人自行選擇，是
    上訴人只要決定並依據其中一份圖說完成施工即可，並無不
    能施工之情形，故本件上訴人於接獲被上訴人上開通知後仍
    不為施工，造成系爭工程未能如期完工，自屬可歸責於上訴
    人之事由。
    理  由
壹、程序方面：
一、按訴訟標的之價額，由法院核定。核定訴訟標的之價額，以
    起訴時之交易價額為準；無交易價額者，以原告就訴訟標的
    所有之利益為準，民事訴訟法第77條之1 第1 項、第2 項分
    別定有明文。本件上訴人固以系爭工程合約所載工程款高達
    千萬元以上為由，主張原審核定本件訴訟標的之價額不當云
    云，惟查，被上訴人於原審既係依民法第767 條規定，起訴
    請求上訴人將放置於系爭土地及建築物上之物品搬離清除騰
    空，而屬排除侵害之請求，且被上訴人亦僅將系爭土地及建
    築物之一部分提供上訴人施工及放置物品，非將全部土地及
    建築物交付上訴人占有使用，則關於本件訴訟標的部分，尚
    不涉及民法第767 條第1 項前段之所有物返還請求權問題，
    而應屬同條文中段之排除侵害請求權相關問題。實務上對於
    以請求為一定行為之訴訟標的者，確有以所需費用核定為訴
    訟標的價額之前例，則原審以搬離清除上訴人放置於系爭土
    地及建築物上之物品所需費用核定為本件訴訟標的價額，尚
    難謂有不當，合先敘明。
二、其次關於孰為當事人之問題，上訴人主張與其簽約之被上訴
    上訴人人執行單位順安宮管理委員會無當事人能力乙節，固
    無疑問，惟被上訴人於其管理委員會與上訴人簽訂系爭工程
    合約後，既已確實依該契約提供廟宇供上訴人施作工程及堆
    放建材，且一般民間對於廟宇或其管理委員會究竟有何區別
    ，及何者有當事人能力，常分不清楚。據經驗法則研判，被
    上訴人應有委由其管理委員會與上訴人簽約，事後並承認該
    契約之效力及於被上訴人，故本件可認被上訴人有承認該契
    約之意思而為該契約之當事人，併予敘明。
貳、兩造爭執及不爭執之事實：
一、兩造不爭執之事實：
    除兩造於原審已表示不爭執並經原判決記載者外，另包括；
  (一)系爭施工圖說之部分設計圖（即第3 、6 、9 、10、11、12
    、13、14頁）有兩份。
  (二)系爭材料明細表與設計圖，及設計圖與施工現場之建築物規
    格，均有許多尺寸不符之處。
二、兩造爭執事項：
  (一)系爭材料明細表與設計圖，及設計圖與施工現場之建築物規
    格均有許多尺寸不符之處，是否會導致承攬人無法施工？
  (二)兩造對於部分設計圖有兩份，被上訴人可否自己不決定選擇
    其中哪一份，而以存證信函通知上訴人，准上訴人自行選擇
    其中一份圖說施工？
、法院的判斷：
一、按判決書內應記載之事實，得引用第一審判決。又判決書內
    應記載之理由，如第二審關於攻擊或防禦方法之意見及法律
    上之意見與第一審判決相同者，得引用之，修正後之民事訴
    訟法第454 條第1 項前段、第2 項前段分別定有明文。此一
    規定，依同法第436 條之1 第3 項，於簡易程序之第二審亦
    有準用。經查，兩造在本院審理時除上開新主張外，其餘攻
    擊或防禦方法均與在原審提出者相同，依上開法條規定，本
    判決自得引用第一審判決關於事實之記載。而原判決理由欄
    之記載，與本院後述對於兩造攻擊防禦方法之意見及法律上
    之意見不相牴觸者，均為本院所認同，並予引用，其有牴觸
    者，應以本院後述之見解為準。
二、按承攬人有按圖施工之義務，承攬人如不按圖施工，即使施
    作完成，將來驗收也難獲定作人認可，故在部分設計圖有兩
    份之情況，定作人應為明確之指示，如定作人不為明確之指
    示，而以存證信函通知承攬人代為選擇，承攬人願意接受而
    承擔選擇之後所帶來之風險，固無不可，但承攬人並無必需
    接受而代替定作人選擇之義務，尤其在兩份設計圖均與材料
    明細表及施工現場之建築物規格諸多尺寸不符之情況下，選
    擇哪一份圖施作，極可能牽涉後續能否施工之風險，及不能
    施工之責任究應歸責於定作人或承攬人之問題，故定作人實
    不可將選擇之義務強加於承攬人。
三、經查，本件上訴人主張迭次要求被上訴人提供確定之設計圖
    以利施作，並於100 年9 月20日到庭陳稱：「他們（按即被
    上訴人之管理委員會）沒有作成正式決議，是部分委員有這
    樣說，委員開會都有會議紀錄。97年6 月12日針對石雕尺寸
    的問題開會，但是沒有作成結論；97年7 月16日又開會討論
    ，設計師在會議中說是他的員工裝訂錯誤，但也沒有結果，
    甚至還有委員說別討論了，先把工程按下，等合約到期再說
    。97年9 月17日的會議中我有表達我願意施作，請委員給我
    正確的尺寸，因為是神桌的問題，到底是要5 尺8 寸或6 尺
    8 寸，請給我一個答案，我兩種尺寸都有訂，但是他們沒有
    給我一個標準的尺寸，就把話題轉開。設計圖跟材料表的尺
    寸有問題，我問廟方到底要用哪一個尺寸，所以我跟大陸方
    面訂了兩種尺寸，萬一廟方給我答案，我才能繼續做下去，
    但是廟方一直沒有給我答案，所以無法施工。97年12月19日
    最後一次開會，我告訴委員，我很有誠意要做，只要給我一
    個正確的設計圖讓我施作，就算我訂的材料尺寸不合，我也
    願意賠錢再訂一個以便繼續施工，但廟方還是沒有給我答案
    。」等語（見100 年9 月20日準備程序筆錄）參照被上訴人
    同日自陳：「上訴人僅一再以有兩份圖說無法施工為爭執，
    被上訴人最後才會以存證信函通知上訴人，准許由其自行選
    擇其中一份圖說施工。」（見同日筆錄）足認被上訴人之管
    理委員會雖曾數度開會，但均無結論，嗣後始以存證信函通
    知上訴人自行選擇一份圖說施工。因上訴人無法代為選擇，
    自亦無法繼續施工，被上訴人乃於98年3 月18日以斗南郵局
    第56號存證信函通知上訴人解除兩造間之系爭工程合約，並
    函請上訴人應於收函後10日內搬離堆置於系爭土地及建築物
    上之物品等情，為兩造所不爭執，則被上訴人無異是將選擇
    圖說之義務及選擇後所帶來之風險，強加於上訴人，不但於
    法無據，於情於理亦殊欠公平。
四、本件上訴人主張因部分施工圖說有1 式2 份、彼此尺寸不一
    ，並與材料明細表及施工現場規格多有不符之情形，經上訴
    人請求明確指示要依那一份圖說施作，卻始終未給予明確指
    示，致上訴人無法施作系爭工程等情，應屬可採。準此，上
    訴人無法施作系爭工程之原因，應屬可歸責於被上訴人之事
    由，雖系爭工程以應於約定之特定期限完成為契約之要素，
    然上訴人逾約定之完工期限（即97年8 月15日）仍未完工，
    既可歸責於被上訴人，則被上訴人於98年3 月18日寄發存證
    信函予上訴人通知解除兩造間之系爭工程合約，於法自屬無
    據，上訴人辯稱被上訴人解除契約並不合法，為有理由。
五、兩造間之系爭工程合約既未經合法解除，上訴人依該合約及
    被上訴人將系爭土地及建築物之一部分提供上訴人施工及放
    置物品之允諾，自有權繼續使用及放置物品，不需清除遷離
    。原審不察，認被上訴人解除系爭工程合約為有理由，並判
    命上訴人應將坐落雲林縣斗南鎮○○段545 、554 號土地上
    如原判決附表一所示物品騰空清除，及應將坐落門牌號碼雲
    林縣斗南鎮○○路○段126 之1 號建物第一、二層內如原判
    決附表二所示物品清除回復原狀，認事用法尚有未洽。上訴
    意旨指摘原判決不當，求予廢棄，並改判駁回被上訴人在原
    審之訴及假執行之聲請，核屬有據，自應由本院予以廢棄改
    判如主文第2 項所示。
肆、據上論結，本件上訴為有理由，依民事訴訟法第436 條之1
    第3 項，第450 條，第78條判決如主文。
中    華    民    國   100    年    10    月    28    日
                  民事第三庭    審判長  邱瑞裕
                                法  官  蔣得忠
                                法  官  何佳蓉
以上正本係照原本作成。
本判決不得上訴。
中    華    民    國  100     年    10    月    31    日
                                書記官  陳文明